【裁判字號】    96,上重訴,39
【裁判日期】    970619
【裁判案由】    殺人
【裁判全文】
臺灣高等法院高雄分院刑事判決        96年度上重訴字第39號
上  訴  人  臺灣屏東地方法院檢察署檢察官
上  訴  人
即  被  告  甲○○
                    現
選任辯護人  黃振銘律師
上列上訴人因被告殺人案件，不服臺灣屏東地方法院95年度重訴
字第18號中華民國96年11月6 日第一審判決（起訴案號：臺灣屏
東地方法院檢察署95年度偵字第6404號），提起上訴，本院判決
如下：
     主  文
原判決撤銷。
甲○○殺人，處無期徒刑，褫奪公權終身。
     事  實
一、甲○○與以駕駛砂石車為業之黃明群為表兄弟，且因均與鄭
    ○梅（年籍、真實姓名詳卷）有男女往來關係而心存芥蒂。
    詎甲○○竟因此懷恨在心，遂基於殺人之犯意，先於民國95
    年10月9 日18時22分許，以其所有之0000000000號行動電話
    ，撥打黃明群所使用之0000000000號行動電話，向黃明群佯
    稱要以每日新台幣（下同）6,500 元之代價僱請黃明群載運
    砂石，並約於95年10月10日早晨前往屏東縣高樹鄉○○村○
    ○○○道路等候，於黃明群應允後，甲○○即於同日19時許
    ，前往邱朝瑞開設位於高雄市三民區○○○路之「好幫手小
    貨車出租商行」，以每日1300元之代價，租用車牌號碼XX-4
    460 號藍色自用小貨車，並將木鎚1 支及削尖螺絲起子1 把
    置放於上開租得之自用小貨車上。旋於95年10月10日上午7
    時許，甲○○駕駛租得之上開自用小貨車，前往上開約定地
    點，行經屏東縣高美大橋時，為免車號遭人發現，乃將上開
    自用小貨車之車斗後車門放下，以遮蔽該車牌號碼，並在該
    處之檳榔攤購買保力達1 瓶及塑膠杯3 個。嗣甲○○於到達
    約定點即屏東縣高樹鄉○○村○○○○○道路（鹽樹高分26
    右分49號電桿）旁，乃將其所駕駛之自用小貨車停放路旁，
    即於黃明群所駕駛之車牌號碼JH-692號砂石車之後，而黃明
    群因已在該處等候多時，即質問甲○○為何不接電話及姍姍
    來遲等事，隨即二人即在該處路旁分飲保力達飲料，並為當
    日工資如何計算發生衝突、推擠。詎甲○○承原有之殺人犯
    意，自其所駕自用小貨車上取出上開預藏之木鎚、削尖螺絲
    起子，朝見狀轉身閃避之黃明群後腦重擊一下，嗣黃明群受
    創回身以手遮擋，甲○○又以木鎚重擊其前額一下，造成黃
    明群不支趴倒在地，乃甲○○更以螺絲起子猛刺其後背六下
    ，並隨黃明群掙扎滾落路旁排水溝後，亦跳入溝中以上開木
    鎚持續重擊其頭部約十下，終至黃明群因背部穿刺傷合併血
    氣胸而當場死亡。嗣甲○○殺人後，雖即駕原車駛離現場並
    丟棄上開兇器後，逃往臺北縣五股鄉躲藏，仍為警依目擊證
    人描述及通聯紀錄而循線查獲到案。
二、案經屏東縣警察局里港分局報告及黃明群之女乙○○訴由臺
    灣屏東地方法院檢察署檢察官偵查起訴。
     理  由
一、證據方面：按被告以外之人（含證人、鑑定人、告訴人、被
    害人、共同被告等）於審判外之陳述雖不符刑事訴訟法第15
    9 條之1 至之4 等4 條之規定，而經當事人於審判程序同意
    作為證據，法院審酌該言詞陳述或書面陳述作成時之情況，
    認為適當者，亦得為證據，刑事訴訟法第159 條之5 第1 項
    定有明文。其立法意旨在於傳聞證據未經當事人之反對詰問
    予以核實，原則上先予排除，惟若當事人已放棄反對詰問權
    ，於審判程序中表明同意該等傳聞證據可作為證據；基於尊
    重當事人對傳聞證據之處分權，並充實證據資料以利真實發
    見，強化言詞辯論功能，使訴訟程序得以順暢進行，上開傳
    聞證據亦均具有證據能力。本件公訴人提出證人劉家鐘、溫
    明愛、劉光逢、陳聯鈞、邱朝瑞、鄭○梅於警詢及偵查中經
    具結後向檢察官所為之陳述，證人蕭富雄、陳志成、徐丁進
    、蔡朝成於警詢中之證述，及屏東縣警察局里港分局查訪紀
    錄表、行動電話來電顯示紀錄、法醫驗斷書、法務部法醫研
    究所鑑定書、相驗屍體證明書、內政部警政署刑事警察局鑑
    驗書、行動電話使用人查詢紀錄表等證據方法，除據被告甲
    ○○於本院行準備程序時明示同意採為證據，茲依其：1.證
    人警詢筆錄之製作，均係警員在日常辦公所在之警局內依法
    詢問，並以全程錄音方式擔保過程之正當性，詢畢並由受詢
    人審視記載內容後簽名以示與所述意旨相符，不當製作之可
    能性極低；2.證人於偵查中向檢察官所為之陳述，除均已踐
    行法定具結程序以為真實性之擔保，依現有卷證復不能認為
    有何顯不可信之情況；3.行動電話來電顯示紀錄、行動電話
    使用人查詢紀錄表係電信公司大量利用電腦系統為輔助工具
    自動記錄及傳輸顯示之機械性作為，依其製作方式及與其他
    以同一方式儲存處理之龐大不特定用戶資料間之存在關係，
    幾無單筆發生錯誤或遭篡改之可能；4.法醫驗斷書、法務部
    法醫研究所鑑定書、相驗屍體證明書、內政部警政署刑事警
    察局鑑驗書、屏東縣警察局里港分局查訪紀錄表係具有公務
    員身分之法醫師、司法警察依檢察官督同指揮，本於職務地
    位及專業能力以輔助檢察官偵查作為而製作之證明及紀錄文
    書，依現有卷證亦無可認為有何顯不可信之情況，均應認為
    有證據能力。
二、上揭事實，除據被告甲○○於警、偵詢中，及原審審理時自
    白確有殺害被害人黃明群外，另經證人即因在現場附近農地
    工作而目擊被告與被害人衝突之夫妻劉家鐘、溫明愛；證人
    即事前曾見被告與黃明群及渠二人所駕車輛出現現場之路人
    劉光逢、陳聯鈞；證人即將上開自用小貨車出租予被告之人
    邱朝瑞，及證人即被告與被害共同之友人鄭○梅分別於警詢
    、偵查中證述綦詳，復有內政部警政署刑事警察局就上開被
    告租得自用小貨車上採得血跡鑑定，判定與黃明群之DNA 型
    別相符所製作之95年11月14日刑醫字第0940154221號鑑驗書
    暨呈現案發當日黃明群所持手機曾撥打被告電話之螢幕顯示
    紀錄翻拍照片、行動電話使用人查詢紀錄，及現場與採證照
    片50幀在卷可稽。又被害人黃明群死亡時，其身體所受外傷
    略為兩側背部共有6 處穿刺傷，右前額、頂部、右耳後、左
    顳部、左枕部有外觀略與被告供述所持木槌槌頭外緣均為圓
    弧形狀之裂傷共約12處，雙手並有數量不等之瘀傷，經相驗
    、解剖鑑定結果，其死因係背部穿刺傷合併血氣胸等情，有
    法醫驗斷書、法務部法醫研究所（95）醫鑑字第1988號鑑定
    書、臺灣屏東地方法院檢察署95相甲字第575 號相驗屍體證
    明書、相驗及解剖照片15幀附卷可按，是被告確有於上揭時
    、地殺害被害人黃明群之事實，應堪認定。
三、至於被告於案發前一日（10月9 日）雇請被害人外出載運砂
    石，是否預先設計乙事。經查：
  (一)被告因男女關係而欲設計殺害被害人黃明群乙節，業經被告
    於警詢中自承甚明（見警詢卷第8 頁）；嗣於檢察官偵訊中
    亦自承：「因鄭○梅之事，被害人向伊嗆聲而懷恨在心。」
    等語（見偵查卷第14、15頁），且被告與被害人均與鄭○梅
    有不正常之男女關係乙事，亦經證人鄭○梅於檢察官偵查中
    證述明確（見偵查卷第36頁），是被告與被害人黃明群2 人
    確有因鄭○梅之故而起糾紛，從而被告於警詢及偵查中自白
    因鄭○梅之事，而對被害人懷恨在心乙節，應屬無訛。至於
    被告於警詢自白中已坦稱：欲設計殺害被害人等語；但於偵
    查中則改稱：伊將被害人騙出並不是為了要殺害被害人，只
    是想要跟他好好說這件事情沒有什麼云云（見偵查卷第15頁
    ）；最後於本院及原審審理中又改口稱：當日純粹係僱請其
    載運砂石，而攜帶木槌、螺絲起子之目的，乃計畫於載運砂
    石後轉往搭設作物棚架使用，並未預見衝突；當日係因工資
    糾紛，被害人先攻擊伊，伊始反擊云云。然查，被告於原審
    法院審理時，對於所稱以每日新臺幣（下同）6,500 元之高
    價僱請黃明群往返運送砂石之目的地及計畫內容何在，除表
    示係隨機找尋不特定之砂石廠購買砂石，並運往高雄地區不
    固定之建材行販售，並未事前約定云云，顯與一般事理有違
    外，另其所稱當日除黃明群外，並未再要約他人前來云云（
    見原審卷第159 頁反面），亦與其在偵查中自白上揭時地與
    黃明群會合後，曾告以將「再等另一台車來」（偵卷第13頁
    ）之情節不符，即有可疑。再者，被告於本院審理中又進一
    步改口稱：我約被害人是要去高樹鄉載運砂石過來予高雄（
    零售商）丙○○云云，但此又與被告於原審所稱：隨機找尋
    不特定之砂石廠購買砂石，並運往高雄地區不固定之建材行
    販售乙節，又相矛盾。雖證人丙○○於本院審理時證稱：「
    當天（10月10日）有請被告前來載運垃圾；而被告當天確亦
    有前來載運垃圾。」等語（見本院卷第123 頁），惟亦同時
    證稱：「被告亦可順便載運砂石前來，以免來時跑空趟。」
    等語，亦即證人丙○○當日主要係雇請被告前來清運垃圾而
    已，並非購買砂石。換言之，被告當日並無載運砂石前往零
    售商之急迫性；況且被告於本院審理中亦自承：案發之後，
    伊換以自己之卡車前往證人丙○○處清運垃圾等語，並經證
    人丙○○證明屬實，是案發當日既無載運砂石之急迫性，且
    被告自己亦有卡車可以清運垃圾，則被告即無於國定假日（
    案發當日為10月10日）再雇請被害人出車之必要。再者，被
    告於案發前一日（9 日）18時22分許先與黃明群約定後，即
    於同日（9 日）19時35分許向邱朝瑞開設之「好幫手小貨車
    出租商行」租得自用小貨車，並於案發日（10日）9 時54分
    將該車返還等事實，業據被告所自承不諱，並經證人邱朝瑞
    於檢察官偵查中證述明確（見偵查卷第35頁），並有貨車出
    租契約書在卷可稽（見警詢卷第37頁）；又被告於10日清晨
    駕駛上開租得自用小貨車前往與黃明敬會合時，行經屏東縣
    高美大橋，即將上開租得之自用小貨車後車斗之車門放下以
    遮掩該車牌號碼之事實，業經被告於檢察官偵查中坦承不諱
    （見偵查卷第15頁），且有該車為監視器拍攝之翻拍照片在
    卷可稽（見警詢卷第140 至142 頁）。而被告於檢察官訊之
    為何將車斗車門放下時，亦自承：萬一發生什麼事，人家就
    查不到我等語（見偵查卷第15頁）。是從上開跡象顯示，被
    告雇請被害人外出載運砂石之目的，應以被告於警詢中之自
    白，即係欲設計殺害被害人，較為可採；至於其於偵、審中
    之說詞（就約被害人外出之目的乙事），應係被告事後臨訟
    為脫免罪責而避重就輕之詞，不足採信。
  (二)又被告辯稱：伊如要設計殺害黃明群，即不會選擇案發地點
    （道路旁）云云；惟查，案發地點係在屏東縣高樹鄉○○村
    ○○○○道路，附近均為農田，人煙稀少，此有現場照片在
    卷可稽（見警詢卷第123 頁以下）；且被害人黃明群為砂石
    車司機，是被告要騙黃明群外出，當亦僅能以載運砂石為由
    ，並選擇有砂石場之高美大橋附近道路會合，以免黃明群起
    疑，因而被告所選擇之地點，並無不合常理之處；況且被告
    與被害人係表兄弟關係，且同住高雄縣仁武鄉，被告如確有
    雇請被害人之必要，大可以電話聯絡或就近講清楚、說明白
    即可，根本不須雙方一大清晨親自出遠門到砂石場會合等候
    之理。至於法醫鑑定書所載黃明群經解剖、化驗結果，並未
    發現其檢體中含任何鎮靜安眠藥及其他常見毒藥物成分乙事
    ，按依被告之身高、年紀（高約166 至168 公分，民國43年
    生），與被害人（高約169 公分，民國47年生）比較，或不
    如被害人優勢，但事實擺在眼前，即被害人最後確實死於被
    告之手下，因而如事後再評比雙方之身高、年紀或被害人有
    無遭下毒等等，顯然畫蛇添足、多此一舉，是上開法醫鑑定
    報告不足為被告有利之證明，一併敘明。
  (三)綜觀上情，被告於10月9 日確定約好黃明敬後，即前往租車
    行租用車輛；又於隔日（10日）前往案發現場之途中將後車
    門放下以遮住車牌號碼並姍姍來遲等情，在在顯示被告約被
    害人之目的，係在誘騙被害人外出而已，並非真正要載運砂
    石；且就被告預先將木鎚、削尖螺絲起子放置於車上觀之，
    被告已有預備殺人之不法犯意。雖事發臨場時，即因被害人
    質問其為何不接電話、姍姍來遲及工資如何計算等事而起爭
    執，與原先之男女糾葛紛爭有所出入，但就被告設計被害人
    外出之事實，卻屬明確，不容狡辯。
四、綜上所述，被告利用載運砂石之名義邀約被害人黃明群外出
    ，並已謀畫殺之。雖臨場與欲解決之問題有出入，但依事發
    當時被告下手攻擊黃明群之部位，均為人體重要臟器所在之
    頭、背等處，如遭受攻擊即有致命之危險；又其使用之武器
    ，係以對人體存有重大危險性之槌子及削尖螺絲起子，攻擊
    強度及次數並造成黃明群後背部6 處深入肺葉之穿刺傷、頭
    顱各部受有大幅裂傷12處，堪認其殺意之堅、下手之狠，主
    觀上確有致黃明群於死之認識及意欲，客觀上並造成黃明群
    死亡之結果，是被告甲○○自白故意殺人，堪認與事實相符
    ，其犯罪事證已臻明確，應依法論科。
五、核被告所為，係犯刑法第271 條第1 項之殺人罪。
六、原審予被告論罪科刑，固非無見；惟查，被告係以利用載運
    砂石之名義誘騙被害人黃明群外出，即已預謀殺害。原審竟
    論以被告僅與被害人溝通、談判而已，與事實不合，容有不
    恰。被告提起上訴指摘原判決過重，為無理由；而公訴人提
    起上訴指摘原判決就預謀殺人部分認定不當，則為有理由；
    但就量刑部分指摘原判決量刑過輕，則為無理由（詳後述）
    ，惟原判決既有上開可議之處，自應由本院將原判決撤銷改
    判。爰審酌被告為43年8 月20日出生、受有小學畢業教育程
    度、以擔任司機為業之人，有警詢年籍等資料在卷可參，本
    件犯罪時已逾半百，前無因犯罪經法院判刑確定之紀錄，有
    臺灣高等法院被告前案紀錄表及臺灣屏東地方法院檢察署刑
    案資料查註紀錄表各1 份在卷可按，素行尚可，竟因男女關
    係致生糾紛而懷恨在心，持械佈局殺人；以木鎚、削尖螺絲
    起子多次猛力攻擊他人頭部、背部之情節，手法殘忍，致人
    於死之意念甚堅，造成被害人頭顱、後背等部位傷痕累累並
    曝屍鄉間路旁排水溝渠，死狀甚慘，本應重懲；而公訴意旨
    就其犯行亦求處死刑，但被告經原審法院囑託財團法人臺灣
    省私立高雄仁愛之家附設慈惠醫院鑑定結果，固認為犯罪時
    意識清楚，犯罪行為非受精神症狀影響所致，應未達精神障
    礙或其他心智缺陷至不能或減輕其行為辨識能力之情形，然
    推估其智能程度僅有中下至邊緣之智力水準，有該院96年8
    月15日96附慈精字第0962336 號函附精神鑑定書在卷可參，
    是以其智力程度，及僅受有小學畢業之教育，對於面對衝突
    之防免、解決及情緒之處理技巧與能力，原難與一般程度並
    受相當教育薰陶涵養之人同視，及其犯罪後坦認殺人犯行、
    懊惱萬分，非無可留待觀察其心性本能之餘地，尚難認有令
    與人世社會永久隔絕之必要；及其犯後迄今仍未獲得被害人
    家屬之諒解而達成和解等一切情狀，仍量處被告無期徒刑，
    並依刑法第37條第1 項之規定，宣告褫奪公權終身；又被告
    所有且犯罪用之工具木鎚1 支、螺絲起子1 把，於被告犯罪
    後已經丟棄湮滅，業據其供述在卷（見原審卷(二)第160 頁）
    ，是上開工具既已丟棄，且依現有卷證復無跡證可認為尚存
    在，爰不再為沒收之諭知（本件扣案之木鎚、螺絲起子係摹
    擬之物，非行兇工具）。
據上論斷，應依刑事訴訟法第369 條、第364 條、第299 條第1
項，刑法第271 條第1 項、第37條第1 項，判決如主文。
本案經檢察官王登榮到庭執行職務。
中    華    民    國    97    年    6     月    19    日
                  刑事第四庭    審判長法  官  蕭權閔
                                      法  官  陳吉雄
                                      法  官  吳進寶
以上正本證明與原本無異。
如不服本判決應於收受本判決後10日內向本院提出上訴書狀，其
未敘述上訴理由者，並得於提起上訴後10日內向本院補提理由書
狀（均須按他造當事人之人數附繕本）「切勿逕送上級法院」。
中    華    民    國    97    年    6     月    19    日
                                      書記官  林佳蓉
附錄本判決論罪科刑法條：
中華民國刑法第271條
殺人者，處死刑、無期徒刑或10年以上有期徒刑。
前項之未遂犯罰之。
預備犯第1 項之罪者，處2 年以下有期徒刑。


司法院資訊處製作；財團法人民間司法改革基金會備份。
